臺灣高等法院高雄分院民事判決
108年度重上更一字第8號
上  訴  人  陳文傳  
            陳杰旻  
            陳隶昇  
            陳許阿金
            陳岱宗  
上五人共同
訴訟代理人  戴敬哲律師
被 上訴 人  行政院農業委員會林務局屏東林區管理處

法定代理人  楊瑞芬  
訴訟代理人  尤挹華律師
上列當事人間請求確認所有權存在事件，上訴人對於民國105年2
月2日臺灣高雄地方法院103年度訴字第1847號第一審判決提起上
訴，經最高法院發回更審，本院於111年1月12日言詞辯論終結，
判決如下：
    主      文
原判決廢棄。
確認如附表所示土地為上訴人與訴外人陳平和、陳永豐、陳香吟
、陳炳憲、陳炳宏、陳劉滿、陳金凰、陳金英、陳券彪、陳受術
、陳卓偉、陳美玲、陳美瑜、陳娟娟、陳澤杉公同共有。
第一、二審及發回前第三審訴訟費用均由被上訴人負擔。
    事實及理由
壹、程序部分：
一、被上訴人法定代理人原為張偉顗，嗣變更為楊瑞芬，並已於
    民國110年1月13日具狀聲明承受訴訟（見本院卷一第230-23
    2頁），依法核無不合，應予准許。
二、按不變更訴訟標的，而補充或更正事實上或法律上之陳述者
    ，非為訴之變更或追加，民事訴訟法第256條定有明文。本
    件上訴人於原審主張如附表所示土地（均暫編地號，以下合
    稱系爭土地）為上訴人與訴外人陳平和、陳永豐、陳香吟、
    陳炳憲、陳炳宏、陳劉滿、陳金凰、陳金英、陳券彪、陳受
    術、陳卓偉、陳美玲、陳美瑜、陳娟娟、陳澤杉（陳平和以
    次下合稱陳平和等15人）輾轉繼承而取得，並備位聲明求為
    確認系爭土地為上訴人與陳平和等15人公同共有。嗣於本院
    審理中，陳明訴外人蔡陳賜雍亦為系爭土地之公同共有人，
    而求為確認系爭土地為上訴人與陳平和等15人及蔡陳賜雍公
    同共有，並經被上訴人同意（見本院卷二第149頁反面、第1
    55頁），核屬補充事實及法律上之陳述，合於上開規定，先
    予敘明。　　
貳、實體部分：　　
一、上訴人起訴主張：系爭土地為上訴人先祖訴外人陳宗器於清
    朝光緒18年（即西元1892年，以下括弧內純提及時間而未敘
    明清朝、日治時期年號或民國者，概為西元年）間購得，嗣
    依序由訴外人陳達、陳斷、陳血先後繼承，目前由上訴人與
    陳平和等15人因繼承而公同共有。上訴人家族自日治時期即
    於系爭土地從事農作，民國初年間並於其上興建祖宅，占有
    系爭土地，依臺灣光復前民法第943 條規定，亦應推定為系
    爭土地之所有權人。詎被上訴人就系爭土地逕為申請所有權
    第一次登記，爰提起本訴，並聲明：㈠先位聲明：確認上訴
    人為系爭土地所有權人（系爭土地各所有權人分別如附表「
    先位聲明所有權人欄」所示）。㈡備位聲明：確認系爭土地
    為上訴人與陳平和等15人公同共有。
二、被上訴人則以：
  ㈠否認上訴人提出之清朝「布字3143號契尾」（下稱系爭契尾
    ）之真正性，又系爭契尾上所載陳宗器購買土地之四至範圍
    ，上訴人無法證明與系爭土地範圍相符；另陳宗器、陳達神
    主牌（下稱系爭神主牌）照片亦無從推論上訴人係陳宗器、
    陳達之繼承人，且上訴人亦未能證明系爭契尾上非林地部分
    均登記為陳血所有，無其他陳氏家族成員，因此無從證明陳
    宗器至陳血間之單獨繼承關係。
  ㈡上訴人提出記載上訴人先祖陳血為出願人之實測設計圖（下
    稱系爭實測設計圖），面積及形狀與系爭土地不符，且所測
    量之土地為「官有」原野未查定地，並非私有地，縱陳血曾
    申請測量該土地，亦僅能證明陳血當時有使用該土地，難認
    已取得系爭土地所有權。且實測設計圖性質依中央研究院回
    函為豫約買賣，顯然上訴人先祖陳血係主張林地部分非己所
    有，才需向日本政府申請預約購買。
  ㈢上訴人曾於101 年2 月間依民法第769 條、第770 條規定，
    向路竹地政提出時效取得所有權之登記申請而經駁回，其主
    觀上係認為系爭土地為他人所有，僅該地之所有人未經登記
    而為上訴人自其先祖起占用迄今而已，而在經駁回申請後，
    改變主張以系爭土地為自己所有，進而請求補辦土地總登記
    ，其主張前後不一且矛盾，有違訴訟上之誠信原則，而有禁
    反言原則效果之適用。
  ㈣又系爭土地於日治時期即編為保安林，被上訴人於34年間自
    日本政府接收後，繼續納編為保安林（為編定第2204號保安
    林之一部分），應視為已完成登記取得系爭土地所有權，縱
    認上訴人先祖於日治時期曾取得系爭土地權利，於土地總登
    記公告受理期間經過後，既未完成登記，已失其所有權等語
    ，資為抗辯。
三、原審判決上訴人先備位之訴均駁回，上訴人不服，提起上訴
    ，經本院前審（105年度上字第94號）判決駁回上訴人之上
    訴。上訴人就本院前審判決提起上訴，上開備位之訴部分經
    最高法院廢棄發回（先位之訴經上訴駁回而確定）。上訴人
    於本院請求增列蔡陳賜雍為系爭土地公同共有人，並上訴聲
    明：㈠原判決廢棄。㈡確認系爭土地為上訴人與陳平和等15人
    及蔡陳賜雍公同共有。被上訴人答辯聲明：上訴駁回。
四、兩造不爭執事項(本院卷一第33頁、69反面、70、75頁)：
  ㈠系爭土地於明治45年2月22日（即民國元年2月22日）依臺灣
    保安林規則第1條，告示第17號編入，原保安林號碼高27號
    ，保安林種類水源涵養林，當時告示該土地位屬阿緱廳、嘉
    祥內里、牛稠埔街庄、土名大崗山，面積330.4200甲，在業
    主欄註記為「未查定地」；嗣於34年臺灣光復後，國民政府
    接收日本政府編入保安林之財產，被上訴人並將其納入編號
    2204林班地測量登錄（見原審卷一第42頁、第121-141頁、
    第174-175頁）。
  ㈡被上訴人於97年間委託高雄市地○○路○地○○○○○○○路○地○○○○號
    第2204號區外保安林部分未登記土地面積約170公頃辦理測
    量登記（屬第2204號林班地之一部分），並於100年12月間
    向路竹地政申請辦理坐落高雄市○○區○○○段000地號（暫編）
    等174筆土地之所有權第一次登記，經路竹地政公告後，上
    訴人於公告期間內依土地法第59條第1項提出異議，由高雄
    市政府組成不動產糾紛調處委員會進行調處（下稱系爭調處
    ）。高雄市政府嗣於103年5月8日以高市○地路○○○000000000
    00號函，將同意接受被上訴人登記申請之調處結果通知上訴
    人，上訴人不服調處結果，依土地法第59條第2項規定，於
    法定期間內提起本件確認訴訟，路竹地政乃依土地登記規則
    第57條第1 項第3 款規定，駁回被上訴人所有權第一次登記
    申請（見原審卷一第24頁，卷二第6-40頁、188-210頁）。
  ㈢被上訴人申請前開土地所有權第一次登記前，上訴人即曾針
    對內政部訂頒「原墾農民訴求還我土地實施計畫」提出申請
    ，經高雄市政府駁回後提起行政訴訟，高雄高等行政法院以
    100年度訴字第287號判決，認依上訴人所提證據不足證明上
    訴人祖先於清朝時代即已取得系爭土地之所有權而駁回上訴
    人之訴，並經最高行政法院於100年12月29日以100年度裁字
    第3110號裁定駁回上訴確定，該案認定於本件並無爭點效之
    適用，亦不受該案認定之拘束（見原審卷一第163-169頁，
    本院卷一第33頁）。
  ㈣上訴人另曾於101 年2 月間依民法第769 條、第770 條規定
    ，向路竹地政提出時效取得所有權之登記申請，並申請測量
    其等主張所有之土地區域，由路竹地政依其等指界測量後暫
    編地號如附表所示（即系爭土地，屬前開㈡被上訴人向路竹
    地政申請辦理所有權第一次登記之土地範圍之一部分，原審
    卷一第88-114頁）。
  ㈤上訴人時效取得之申請登記經路竹地政駁回，上訴人提起訴
    願，經高雄市政府訴願審議委員會駁回。上訴人嗣於同年10
    月間主張其等為系爭土地所有權人，向路竹地政申請土地所
    有權第一次登記，亦經路竹地政駁回，上訴人提起訴願及行
    政訴訟，經高雄高等行政法院以102 年度訴字第256 號判決
    ，認定關於系爭土地之產權歸屬，應由民事法院確定，路竹
    地政於民事法院確認前，依土地登記規則第57條第1 項第3 
    款先行駁回申請，並無違法而駁回上訴人之訴，嗣經最高行
    政法院於103 年9 月25日以103 年度判字第525 號判決駁回
    上訴人之上訴確定（見原審卷一第115-141頁，前審卷一第4
    8-103頁） 。 
  ㈥陳斷為陳血之父；陳血以下之子孫系統表如原審卷二第69頁
    所示（見原審卷二第69、73頁）。
  ㈦除系爭契尾外，上訴人所提出其餘文書證據形式均為真正（
    見本院卷一第70頁反面）。
五、按確認法律關係之訴，非上訴人有即受確認判決之法律上利
    益，不得提起之，民事訴訟法第247 條第1 項前段定有明文
    。所謂即受確認判決之法律上利益，係指法律關係之存否不
    明確，上訴人主觀上認其在法律上之地位有不安之狀態存在
    ，且此種不安之狀態，能以確認判決將之除去者而言。本件
    上訴人主張其與陳平和等15人及蔡陳賜雍基於繼承關係而取
    得先祖陳宗器購入之系爭土地，並訴請確認系爭土地為上訴
    人與陳平和等15人及蔡陳賜雍公同共有，惟為被上訴人以前
    詞否認，則上訴人及其他公同共有人就系爭土地所有權之法
    律上地位顯有不安之狀態存在，並依路竹地政函覆兩造間涉
    及系爭土地所有權之私權爭執，應俟本件法院判決確定後，
    再據以申辦土地所有權第一次登記等語（見原審卷二第189 
    頁），足認上訴人及其他公同共有人對系爭土地所有權存否
    及得否辦理所有權登記之不安之狀態，得以本件確認判決加
    以除去。依上開說明，上訴人自有受確認判決之法律上利益
    ，而此亦為被上訴人所不爭執（見本院卷一第32頁反面），
    合先敘明。
六、系爭土地是否為陳宗器於清朝光緒18年3月間向私人買受而
    取得部分：
　　上訴人主張系爭土地為陳宗器於清朝光緒18年間所購買，並
    為上訴人及其他繼承人輾轉繼承而取得系爭土地所有權等語
    ，惟為被上訴人所否認， 並以前開情詞置辯，經查：
　㈠按清代時期施行於臺灣之法律可大別於成文法及習慣法，惟
    就民間法律關係之原則係認其私約，不直接影響公益者不予
    干涉，因此成文法規均為刑法及行政法，有關民事者，僅規
    定徵稅即直接影響公益的事項，可謂清治時期民事法係由習
    慣法成立。在此時期不動產物權移轉，原則上依據契約，以
    立契字及添付上手契約為原則，例外以口約，訂立契字並非
    有關不動產物權法律行為的要件，僅是取得證據及典賣田宅
    時履行稅契義務之方法。而「契尾」係向政府登記而黏貼於
    契字末尾之證書。依當時清律規定，凡土地、建物買賣或設
    定存續期間超過十年之典權時，由當事人會同檢具丈單及契
    字向州縣申請核發之文件，乃由政府證明典賣之事實及徵收
    契稅一節，有內政部編印「臺灣土地登記制度之由來與光復
    初期土地登記之回顧」一書及「國家圖書館珍藏臺灣古書契
    展覽紀實」一文可稽，亦為兩造所不爭執，堪認屬實（見原
    審卷一第215 頁反面，本院卷一第68頁反面）。
　㈡上訴人主張系爭契尾為真正，惟為被上訴人所否認該文書之
    真正，查：
　⒈系爭契尾係屬淡水廳出具之契尾影本，經中央研究院臺灣史
    研究所確認，為清代常見之官方文書；又契尾為民間向政府
    登記土地權利，官方發給之證明。系爭契尾為光緒18年（ 1
    892) 3月業戶陳宗器所有。系爭契尾土地位置内嘉祥里山豬
    運庄，即今高雄市田寮區嘉祥里（牛稠埔）等情，有該院10
    4年8月4日及同年9月30日書函附卷可參（見原審卷二第146
    頁、卷三第3頁）。
　⒉上訴人曾自行委託臺灣古文書學會、正修科技大學、及國立
    臺南大學臺灣文化研究所研究生劉仁超鑑定系爭契尾之真偽
    ，提出鑑定報告3份附卷可參（見前審卷二第17-32頁反面）
    ，被上訴人不爭執該三份鑑定報告之形式真正，僅辯稱該三
    份鑑定報告屬上訴人私人委託鑑定，不足採為訴訟上判斷之
    依據云云。惟查：
　⑴臺灣古文書學會從形式鑑定（契尾尺寸、邊框圖案及文字格
    式之形式鑑定均與同時期契尾相同）、官印鑑定（其上所蓋
    福建臺灣布政使印及鳳山縣印及印文均滿文在左、漢文在右
    、篆體均與同時期契尾用印相同）、內容鑑定（契尾開頭、
    印文與史實相合、稅銀正合當時買賣價銀百分之3規定相合
    ）、及與其他真品比較（與高雄市立歷史博物館藏號KH200l
    .013.049-3為清光緒18年6月布字第3486號契尾，其產生時
    間與系爭契尾最為相近，逐一比對形式、官印、内容，一一
    相合），綜合上開歷史學考證及文物學鑑定，認系爭契尾為
    真品等情，有臺灣古文書學會105年8月2日函所附鑑定報告
    書在卷可參（見前審卷二第17-19頁）。
　⑵正修科技大學文物修護中心則就系爭契尾（即委託物件）與
    高雄市立歷史博物館藏清光緒18年6月布字第3486號契尾（
    即比對物件），以可攜式X射線螢光光譜儀（XRF，在國際間
    係常以之調查各類基質及繪畫色料等材料之成分，並作為評
    析兩項不同物件來源是否一致之重要證據）進行委託物件及
    比對物件上印鑑之印泥成分分析比對，及以疊圖之方式確認
    兩項物件具圖騰之外框與所使用之福建臺灣布政使印是否相
    符。而由XRF元素分析之結果，係顯示委託物件及比對物件
    所使用之印泥皆為同一物質即朱砂；另由疊圖結果，亦可知
    委託物件及比對物件，無論是契尾外框及文字，或兩者所使
    用之福建臺灣布政使印皆完全相同，依此兩項科學分析所得
    結果，可確認委託物件及比對物件之來源完全相同一節，有
    正修科技大學105年8月10日函附卷可憑（見前審卷二第21-2
    9頁）。
　⑶另鑑定人劉仁超透由契尾格式考證（系爭契尾依字面所述，
    年代為光緒18年3月，此時臺灣已經建省，故使用由臺灣布
    政使司印刷，經由地方政府（鳳山縣）頒發之契尾實屬正常
    ）、官印考證（系爭契尾含清代官印兩牧，分別為「福建臺
    灣布政使印」及「鳳山縣印」，就歷史緣由符合該印起用年
    代、外觀型式符合《大清會典》所載規制，及印面筆劃考證，
    高雄市立歷史博物館典藏一件光緒18年6月，布字3486號契
    尾所用之布政使印筆畫，及臺灣圖書館典藏《清國時代官署
    印影集》一書中收錄剪裁自某件光緒17年12月古文書之「福
    建臺灣布政使印」比對，並無不同）、契尾編號考證
　　（目前國内各典藏單位臺灣布政使司頒發之鳳山縣契尾共13
    件，此13契尾每一件使用的二牧官印都是前述「福建臺灣布
    政使印」與「鳳山縣印」，依契尾編號與年代可知，系爭契
    尾符合鳳山縣自光緒16年到19年間給發契尾的時間順序等情
    ，亦有劉仁超出具之契尾鑑定報告附卷可佐（見前審卷二第
    30-32頁反面）。
  ⒊又本院審理中曾再次囑託中央研究院臺灣史研究所就系爭契
    尾上所載四至範圍於現今之地理位置進行鑑定，於中央研究
    院臺灣史研究所110年9月29日函檢附之鑑定報告中（下稱系
    爭鑑定報告），亦指出系爭契尾雖未收入中央研究院臺灣史
    研究所出版之「大崗山地區古契約文書匯編」一書中，但原
    件副本存放在臺灣史研究所檔案館（典藏編號T0353D0000-0
    000），亦足佐證該所認系爭契尾具一定之可信度乙節，亦
    有系爭鑑定報告附卷可憑(見本院卷二第92頁反面）。
  ⒋依上，系爭契尾外觀樣式確屬當時常見官方文書，又上開3份
    鑑定報告雖屬上訴人自行委託鑑定，惟臺灣古文書學會、正
    修科技大學及鑑定人劉仁超係各依其專業以歷史考證、文物
    學鑑定及科學分析方法等多角度進行鑑定，並與高雄市立歷
    史博物館典藏等年份相近之契尾進行比對，均肯認系爭契尾
    之真正性，所為鑑定分析尚非不可採，亦與中央研究院臺灣
    史研究所認定系爭契尾具相當可信度而將原件副本存放於該
    所檔案室論點一致，是系爭契尾之真正性應堪予認定。
　㈢就系爭契尾上載土地之四至範圍一節，：
　⒈系爭契尾就土地標示上載：「業戶陳宗器買陳清觀，山田一
    所，坐落內嘉祥里山豬運庄，四至：東至溪、西至岡山頂崁
    、南至潭溝、北至佛祖庵為界」，而該四至範圍，因清代地
    契未經現代化測量而有地籍地號，乃係以「四至」做為範圍
    ，有高雄市立歷史博物館104年12月30日函附卷可參（見原
    審卷三第81-82頁）；另中央研究院104年9月30日書函，提
    及系爭契尾土地位置「內嘉祥里山豬運庄」，即今高雄市田
    寮區嘉祥里（見原審卷三第3頁）。
　⒉經本院囑託中央研究院臺灣史研究所就系爭契尾所載四至相
    當於現今土地範圍一節進行鑑定，系爭鑑定報告略以：
　⑴系爭契尾所呈現之土地四至，為清乾隆元年（1736)陳家到今
    高雄市田察區大崗山東邊（大崗山後）開墾荒山、廣埔的成
    果之一。最遲至乾隆59年（1794)，陳家已經在此地域開枝
    散葉，衍變成一族，歷經至少四、五代的努力，至道光年間
    ，才陸續將荒山埔墾成田、園及山坪。依清代慣例，最先向
    地方官府或熟番（原住民）承墾的土地，一般採用可直觀區
    別之自然地景來指稱界線，例如溪、山、崁、坑等。大崗山
    地區地理環境特殊，以石灰岩和惡地地形居多，又丘陵起伏
    不平、溝谷交錯、水系網絡密佈，鐘乳石（豬母乳）、岩石
    、崙、溝、濫等地形常出現在地契中。隨著土地拓墾進程，
    地域逐漸細分，也用更細緻的埤、植栽（龍眼樹、芒果樹）
    、建物（厝、埕、井、炭窯）、路或是他人土地（田、圜）
    等人文景觀來區隔。開墾土地之計算，則由籠統的一所、一
    段，往一坵細分。因此，鑑定系爭契尾所載明土地屬性和四
    至位址，最有效、具可信度方法是透過近兩百年中所產生的
    土地交易契約、家族鬮書來辨認和重建開墾過程，以確定土
    地範圍。
　⑵從清代至日治時期初期，臺灣人證明土地所有權的方式即是
    提出包含紅契、白契、鬮書（分家文書）、執照（官方給業
    戶證明文件）以及丈單（官方清丈土地文件）之土地契約文
    書為證，稱作「業憑契管」。鑑定報告參考中央研究院臺灣
    史研究所於93年間出版《大崗山地區古契約文書匯編》一書中
    ，自陳家保留從乾隆6年(1741)至光緒20年（1894)有關此地
    域的土地契約、鬮書及胎借銀單等共160餘件文書整理選擇
    其中110件編入之古文書為據，其內容足以展現陳家自乾隆
    年間以來在大崗山東邊地區的墾殖過程，進而從中比對分析
    證明系爭契尾所指稱的地界位址。
　⑶比對該批文書可發現，系爭契尾土地位於鳳山縣嘉祥里山豬
    運庄。山豬運，又稱山豬塭、山豬溫。原是新港社番栢干所
    有的廣埔，乾隆初年，由陳赫、鄭一助兩姓贌耕開墾，鄭家
    兩份、陳家一份。後經買賣過程，嘉慶至道光年間，山豬運
    土地大多落入陳家手中，並持續開墾成水田、園，以及山坪
    種植竹木果樹。而陳家族親之間土地買賣也很頻繁，光緒年
    間，山豬運的陳清將山豬運所有土地陸續典賣，由田草崙陳
    宅陳辰這一支逐一購回，陳宗器是陳辰之子，也是陳家大公
    長房，擁有業主身份，是陳寔的兄弟。陳寔之子為陳春，陳
    宗器之子是陳達，從咸豐8年(1858 )至同治10年（1871)，
    陳辰陸續買回過去陳家子孫出典或絕賣的土地；光緒2年至
    光緒20年（1894)，其子陳寔、陳宗器以及孫子陳達和陳春
    繼續典或買回土地。
  ⑷鑑定報告以《大崗山地區古契約文書匯編》為主要證據，輔及
    之收入的文書（由中研院臺灣史研究所檔案館提供），以及
    其他相關資料、地圖、田野調查所拍攝照片，提出如下結論
    ：
  ①系爭契尾所載「山田一所」是指土地四至範圍内的山坪、田
    、園。乾隆時代，鄭、林兩家開始拓墾荒埔，至嘉慶、道光
    年間陸續墾成田、園以及山坪，光緒18年契尾統稱山林一所
    。其中包含眾多不同性質的土地利用，而且也劃分成各種田
    塊，以及根據現況和位置指稱的地名。
  ②「內嘉祥里山豬運庄」是今日高雄市田寮區新興里。根據《臺
    灣地名辭書（卷五）高雄縣、（第二冊上）》和内政部地政
    司委託「臺灣大學地名資訊服務網」記載：全臺灣僅有一處
    地名稱山豬運，山豬運庄是今日高雄市田寮區新興里。
  ③系爭契尾所載四至：東至溪，此溪是牛稠埔溪；西至岡山頂
    崁，是指今日大岡山東側高頂，西邊界線到今大岡山斷崖；
    南至潭溝，是指南邊界限是潭溝，根據現勘和衛星雲圖可見
    ，是一大山溝；北至佛祖庵，是今日朝元寺所在。
　　根據前開四至位置考證，可以具體地以溪、山頂、溝、巖等
    為界線，系爭契尾所載山田一所的土地界線確實與上訴人就
    系爭契尾上所載之四至地籍現況範圍（即系爭契尾對應現行
    政政區域位置圖，見本院卷二第6頁）相當等情，有該所110
    年9月29日函所附鑑定報告及110年11月30日函所附補充說明
    附卷可參（見本院卷二第91-106、132-134頁）。
　㈣上訴人另主張系爭契尾所載土地範圍較大，系爭土地乃編為
    林地之部分，未編為林地部分則已登記為上訴人家族所有，
    並提出日治時期、國民政府來臺申請總登記及目前所有權登
    記狀況表為證（分別見前審卷一第224頁附表二、第251頁附
    表三，第167-168頁附表一，範圍如上訴人提出之系爭契尾
    上所載之四至地籍現況之紅色框線範圍（見原審卷一第43頁
    、本院卷二第6頁），並提出目前、日治時期及臺灣光復後
    總登記之各時期土地登記謄本及登記現況之地籍圖為證（見
    前審卷一第167-290頁、本院卷一第174-181頁），而被上訴
    人亦不爭執上開附表一至三之土地所有權登記狀況表內容，
    僅辯稱無法證明上開非林地部分亦為系爭契尾內所載土地云
    云（見本院卷一第68頁）。查，
　⒈依上訴人提出之前開附表一至三所有權人沿革及地籍圖觀之
    ，上訴人所稱已辦理移轉登記予上訴人家族所有之非林地部
    分，係在系爭土地相鄰之東側，而上訴人家族在其上興建之
    百年祖宅建築面積即在系爭土地東南側與上開已登記土地交
    界處，有祖宅照片及被上訴人提出之部分放大2204區外保安
    林航照圖附卷可參（見本院卷二第64-73頁、卷一第58頁）
    ；又對照非林地部分之現況地籍圖（見本院卷一第174-179
    頁），其地理位置及邊界核與上訴人主張及系爭鑑定報告所
    稱系爭契尾之四至範圍東半部土地之北、東及南側位置、範
    圍相符，且有明顯之自然地景分界（即北有水柳溝、東至牛
    稠埔溪，南連水哮仔溝及潭溝）（見本院卷二第6、134頁）
    ，亦與系爭鑑定報告所載清代慣例一般採用可直觀區別之自
    然地景來指稱界線相符。
　⒉又依前開附表一至三內容顯示，上訴人所指稱非林地部分土
    地，於日治時期辦理第一次所有權登記時，大部分即登記於
    陳血名下，其餘則登記於陳春（陳宗器之弟陳寔之子）、陳
    淺（陳血同母異父弟）名下（親屬關係詳見下述），即非林
    地部分土地登記資料，確可上溯至陳血，並為陳氏家族所有
    ，足認陳氏家族曾以相關契約憑證向日本政府申請辦理「非
    林地」部分所有權登記，此亦核與上訴人主張日治時期政府
    係先就非林地查定，林地部分則未及林野調查及查定業主程
    序一節互核相符（見本院卷一第67頁反面）。
　㈤又系爭土地及其東面非林地部分土地（田園），於日治時期
    以前即由上訴人先祖占有使用，並於其上興建祖厝存續至今
    乙情，據證人即曾為上訴人僱用之採龍眼工何朝滿於原審證
    述：在伊兒時，陳家祖厝即在該處，陳家有使用祖厝旁土地
    ，祖厝前面是田，後面的山是種植龍眼，伊等會於豐收時受
    僱協助採龍眼，伊知道之山地範圍在佛祖廟處有溝，上面到
    崁頂，伊因受僱而認識陳血的太太，其當時居住在祖厝等語
    ；證人即居住於陳家祖厝附近鄰居施金枝證述：伊和陳血是
    鄰居，陳血在光復前有在祖厝旁山坡地種植龍眼，土地即在
    伊之土地隔壁等語；證人林郡證述：光復前伊居住在新興村
    大新路，認識上訴人陳文傳，陳家祖厝在光復前就在該處，
    門口土地是種田，後面山坡地是種龍眼，祖厝後面的土地北
    邊到佛祖庵的一條溝，南邊到崁等語；證人包常成證述：上
    訴人陳文傳是當地的老師，陳家在光復前即有使用祖厝前後
    的土地，伊小時候媽媽都會帶伊去他們後山撿掉落的龍眼，
    陳家山坡地使用範圍北邊大約到朝元寺，另一方到溪，上到
    崁頂，下來是祖厝，家門前有一片田園種稻等語(見原審卷
    三第11-20頁)。依上開證人證述互核以觀，足證上訴人家族
    長期居住在該處，系爭土地及東側非林地部分亦長期為上訴
    人家族占有使用。
　㈥綜上，上訴人固未能提出與系爭契尾相連之合同契約為證，
    惟清代之契尾係典賣時之納稅證明已據前述，由系爭契尾可
    證其上所載土地已繳納契稅，即由官方證明交易事實存在，
    亦屬重要之產權證明文件，可為陳宗器有買賣系爭契尾所載
    土地之佐證；又系爭契尾所載土地界線經系爭鑑定報告認確
    與上訴人主張之系爭契尾對應現行行政區域位置圖相當（見
    本院卷二第6頁），即含系爭土地及東側非林地部分土地；
    而東側非林地部分於日治時期已完成查定並登記為上訴人家
    族所有，且系爭土地及非林地部分長期亦均由上訴人家族占
    有使用，並興建祖厝於系爭土地及田園土地交界處，則上訴
    人主張系爭土地確為陳宗器於清朝光緒18年3月間向私人買
    受而取得，應堪予認定。
　㈦上訴人雖辯稱系爭鑑定報告所採用立論基礎為「大崗山地區
    古契約文書彙編」一書，並未經確認私文書認定真偽之過程
    ，及資料來源為上訴人家族，文件有偏頗偽造之可能，在該
    書所載私文書經證明為真正前，系爭鑑定報告並不足採，又
    鑑定報告對於系爭契尾上所載土地四至之判斷所為論述缺乏
    依據不合邏輯而不足採云云。惟查，
　⒈系爭鑑定報告引為主要分析依據之「大崗山地區古契約文書
    彙編」一書，早於87間年即經由當時臺南師範學院鄉土文化
    研究所碩士班蔡承維發掘和引介，將陳家保留從乾隆6年(17
    41) 至光緒20年（1894)有關此地域的土地契約、鬮書及胎
    借銀單等共160餘件文書，交由中央研究院臺灣史研究所古
    文書室整理選擇其中110件編入該書，於93年間經中央研究
    院臺灣史研究所出版，此據系爭鑑定報告敘明在卷（見本院
    卷二第92頁反面）。而古文書，為早期民間的契約文書，乃
    史籍之外，另一種文字史料。它保留先民墾拓臺灣的歷程，
    有助於經濟史、社會史、區域史之歷史重建與還原，為臺灣
    史研究非常重要的原始史料。又上開古文書從採集到出版，
    經過臺灣史研究所之專業分析搜輯，本身應具相當之公信力
    ，且上開古文書原係於87年間為供學術研究而引介並經中央
    研究院臺灣史研究所整理編纂成書，本件訴訟則為103年間
    起訴，被上訴人僅因上訴人亦為陳家成員而認文件有偏頗偽
    造之可能，尚不足採。
　⒉又系爭鑑定報告關於四至位置之判斷，係先從陳家自清乾隆
    年間開墾之歷史脈絡，說明何以透過近兩百年中所產生的土
    地交易契約、家族鬮書來辨認和重建開墾過程，以確定土地
    範圍為最有效及具可信度之方法，進而依據「大崗山地區古
    契約文書彙編」，輔以未收入之文書（中央研究院臺灣史研
    究所檔案館提供），以及其他相關資料、地點、田野調查所
    攝照片，始提出鑑定結果之判斷四至於現今位置：
　⑴東至溪，為牛稠埔溪：依「大崗山地區古契約文書匯編」中
    ，乾隆時代開墾、買賣山豬運的地契均載明土地位置是「東
    至溪」或是「東至大溪」，而同治5年，山豬運庄陳臣（或
    作辰，應是陳宗器父親）所買山豬運北邊下庄仔也註明「東
    至溪」。再根據《鳳山縣志》，並比對新舊地圖以及田野現勘
    可見，大岡山東邊的溪流僅有牛稠埔溪，佐以至今牛稠埔溪
    西邊土地仍由陳家子孫持有，認定牛稠埔溪是系爭契尾的東
    邊界限。
　⑵西至岡山頂崁，指今日大岡山東側高頂，西邊界線到今大岡
    山斷崖。其係根據嘉慶2年（1797 ) 11月陳道（到）和陳夏
    （下）分厝地鬮書先研判至遲於西元1790年代，陳家已取得
    陳家祖厝後西至大岡山頂崁的土地所有權，再依據嘉慶19年
    （1814)，陳文賢繼承已經倒房鄭家三舅公的「白頭婆頂天
    田一所」，「婆」指蝙蝠，蝙蝠洞位於岡山崁一線天（原名
    豬母乳）附近，透由現場勘查及頂天田確位於一線天前方，
    且至今仍由上訴人陳文傳所使用，評估西元1814年透過過房
    繼承香火，陳家取得位於山豬運北邊（即今朝元寺至一線天
    ）的土地。輔以道光元年及咸豐9年之分家鬮書，知西元185
    0年代，一線天南邊的土地，主要種植龍眼，屬於陳家所有
    ，綜合評估西邊的界限是到岡山崁，即今岡山斷崖，一線天
    和蝙蝠洞上方的斷崖。
　⑶南至潭溝，指南邊界限是潭溝，根據現勘和衛星雲圖可見，
    是一大山溝。根據咸豐9年7月，陳家大公和小公分家鬮書記
    載，咸豐年間，潭溝是一條大溝，大溝的南邊是陳家的公田
    。另根據衛星雲圖，可清楚見到大岡山陳家祖厝南邊有一水
    潭形狀的界線。而經現場履勘大崗山頂崁蜿蜒而下有一山溝
    ，清代地契上統稱潭溝，今則北邊是潭溝，南接水哮溝。連
    水哮溝處開始，出現水潭形狀。
　⑷北至佛袓庵：北邊佛祖庵應是今日朝元寺所在。依道光元年
    （1821)的分家鬮書，陳光贊分得「庵口田一坵」。最遲道
    光元年，佛祖庵已經存在，且庵前已開墾成田；又依咸豐9
    年鬮書記載長房陳清分得「厝後宅一所，東至崁，西至路，
    南至蔭宅（陳蔭)，北至石庵」。顯見咸豐年間，陳家北邊
    土地確實到石庵。並根據現場履勘，朝元寺位於山豬運北邊
    的石岩上，且供奉清代古佛，應為原來石庵所在。
　⑸系爭契尾東邊是牛稠埔溪，西邊是崗山頂崁，南邊是潭溝和
    水哮溝，地形界線非常清楚，而針對較有疑問的北邊，僅提
    及佛祖庵，即應是位於石岩的朝元寺所在，可確定北邊頂點
    ，但寺廟南邊的界線，則須透過乾隆49年（I784 )、嘉慶19
    年之鬮書及道光23年（1843)，田厝庄陳秉敏等雙冬田、竹
    仔林賣契所註明位置來還原，輔以目前之地圖、衛星地圖以
    及現場勘査可見系爭契尾北邊界線確實是小溝即水柳溝。而
    水柳溝南側土地現仍由陳家持有亦得佐證。
　⒊依上，系爭鑑定報告就四至範圍之考據，係以陳家開墾之地
    契等古文書綜合評估、並現場實地勘查，佐以清楚之地形界
    線，及部分土地仍為上訴人使用之現況綜合而得之結論，而
    此鑑定結論亦核與前開證人證述、上訴人提出之系爭契尾所
    載非林地部分土地之現今地籍圖邊界互核相符，足見其立論
    有據，上訴人辯稱系爭鑑定報告欠缺依據不合邏輯云云，核
    無足採。　　
　㈧上訴人另抗辯：上訴人提出陳血於日治時期提出之系爭實測
    設計圖（見原審卷一第45頁），面積及形狀與系爭土地不符
    ，難認該實測設計圖之土地與系爭土地為同一土地，且系爭
    實測設計圖性質據中央研究院臺灣史研究所105年6月17日書
    函表示是豫約買賣，顯然在上訴人先祖時期，也主張林地部
    分並非己所有，才需要向日本政府申請預約購買云云（卷一
    68）。查系爭實測設計圖（見原審卷一第45頁）其上記載之
    「官有原野未查定地」，依中央研究院105年6月17日書函，
    係指日治初期被初步認定為官有（即清治時期之官廳所有土
    地），但因該地屬於原野，尚未經日本政府土地調查局之實
    地調查與業主權查定者（見前審卷一第112頁），又系爭實
    測設計圖上僅載面積及土地大略形狀，上開中央研究院臺灣
    史研究所書函雖從圖面文字推斷係民人豫約賣渡官有林野申
    請文件所附林野的實測設計圖，惟其亦說明該圖面樣式並不
    符合規定之樣式；再者，其他依臺灣官有森林原野豫約賣渡
    規則等林野管理法令，官有保安林豫約賣渡所須提交之豫約
    賣渡願（即申請書）及相關應記載事項均附諸闕如，因此尚
    難僅以上開中央研究院臺灣史研究所之書函推測即遽認陳血
    於日治時期曾向政府提出豫約賣渡；又系爭實測設計圖依其
    所載雖係陳血提出，惟當時土地並未經日本政府為查定，缺
    乏現代化測量及計算，尚難僅以該粗略之形狀及面積估算與
    系爭土地不符，即認與系爭土地非屬同一，被上訴人上開辯
    核無可採。
　㈨又證人施金枝固曾另證述伊與陳家土地都有繳租等語（見原
    審卷三第15頁），被上訴人並據以抗辯陳血或其先祖僅係向
    日本政府或清朝租用系爭土地云云。惟系爭土地在日治時期
    尚未經日本政府實地調查與業主權查定，已據前述，即無從
    據以核定繳納賦稅，被上訴人亦自陳林務局是依據日治時期
    承接保安林管理，如土地原有承租關係，林務局一律繼續放
    租，但系爭土地清丈後並無租約關係，因此不太可能有人去
    繳祖等語（見本院卷一第34頁）。再依內政部70年4月20日
    台內地字第17330號函釋所謂「土地台帳為日本政府徵地租
    （賦稅）之冊籍」（見前審卷一第291 頁），即日治時代所
    謂地租性質同賦稅，而證人施金枝當時尚年幼，縱確有其所
    稱陳血有繳租情事，亦可能係指繳納賦稅，且此賦稅係針對
    日治時期已查定登記之系爭土地東側非林地部分土地較為合
    理，故被上訴人以證人施金枝上開證述，主張陳血或其先祖
    僅係向日本政府或清朝租用系爭土地，並不足採。
　㈩被上訴人復辯稱上訴人曾於101 年2 月間向路竹地政提出時
    效取得所有權之登記申請，顯見其主觀上認系爭土地為他人
    所有，僅該地之所有人未經登記而為上訴人自其先祖起占用
    迄今，然於本件訴訟又主張系爭土地為己所有，主張之理由
    前後矛盾云云，上訴人則稱其先前申請理由均有表示先祖在
    清朝時取得土地，上訴人繼受系爭土地之論理並無前後矛盾
    等語（見前審卷一第106、106頁）。查，上訴人確曾於101 
    年2 月間向路竹地政提出時效取得所有權之登記申請，惟遭
    駁回申請及訴願，嗣並於同年10月間主張其等為系爭土地所
    有權人，向路竹地政申請土地所有權第一次登記，亦經駁回
    ，提起訴願及行政訴訟後，經高雄高等行政法院以102 年度
    訴字第256 號判決，認定關於系爭土地之產權歸屬，應由民
    事法院確定等情（見兩造不爭執事項㈣、㈤），惟在此之前，
    其即曾針對內政部訂頒「原墾農民訴求還我土地實施計畫」
    ，提出發還系爭土地申請，經高雄市政府駁回後提起行政訴
    訟，高雄高等行政法院以100年度訴字第287號判決，認依上
    訴人所提證據不足證明上訴人祖先於清朝時代即已取得系爭
    土地之所有權而駁回上訴人之訴，並經最高行政法院於100
    年12月29日以100年度裁字第3110號裁定駁回上訴確定（見
    兩造不爭執事項㈢），足見上訴人所述其自始均主張系爭土
    地為先祖陳宗器於清朝光緒18年間購買取得一節非虛，僅因
    年代久遠，且系爭土地為林地，日治時期亦未及經實地調查
    與業主權查定而證明不易，因此其在申請發還土地之行政訴
    訟遭駁回後，再向路竹地政提出時效取得所有權之登記申請
    ，無非試圖嘗試以其他可能方式尋求對系爭土地既有財產權
    之法律上保障，尚難謂其有理由前後矛盾不一，被上訴人上
    開抗辯亦無足採。
七、上訴人之先祖陳斷是否為陳宗器之繼承人，上訴人是否因繼
    承而取得系爭土地所有權部分：
  ㈠按當事人主張有利於己之事實者，就其事實有舉證之責任。
    但依其情形顯失公平者，不在此限，為民事訴訟法第277 條
    所明定。準此，徵諸前清或日據時期，關於戶籍證明資料，
    輒因年代久遠，迭有逸失，每每難以查考，舉證誠屬不易，
    如仍嚴守該條本文所定之舉證原則，不免產生不公平結果。
    故法院於個案審理中，自應斟酌當事人各自提出之證據資料
    ，綜合全辯論意旨，依同條但書之規定，為適切之調查認定
    ，始不失衡平之本旨。
  ㈡上訴人主張陳宗器、陳達、陳斷、陳血與上訴人乃一脈相傳
    ，上訴人為陳宗器之後人，故得本於繼承人之地位繼承系爭
    土地之所有權，惟為被上訴人否認。查，
　⒈陳斷為陳血之父，陳血於日治時期之明治31年11月28日因陳
    斷死亡而繼承為戶主，陳斷之配偶即陳血之母蘇氏足係於明
    治17年11月12日因婚姻而入籍陳斷戶內，而上訴人與陳血、
    陳斷有繼承關係，及陳血之繼承人目前為上訴人及陳平和等
    15人乙節，業據上訴人提出戶籍資料及繼承系統表為證，且
    為兩造所不爭執（見原審卷一第74頁、卷二第69頁，本院卷
    一第33頁），堪認屬實。
　⒉另上訴人主張陳宗器為陳達之父，陳達為陳斷之父，並提出
    神主牌及其後碟文照片為證（見原審卷一第73頁、本院卷一
    第55頁），被上訴人不爭執該神主牌及碟文所載內容，惟辯
    稱此僅能證明有祭祀關係，不能代表有繼承關係云云。惟上
    開神主牌及碟文所載內容既屬真正為兩造所不爭執，衡酌一
    般人祭祀之對象，係具血緣或繼承關係者，且陳宗器、陳達
    生存年代應為前清或日治初期，據今已年代久遠，當時是否
    有戶籍資料或其等戶籍資料是否仍存在，實已難以查考，依
    民事訴訟法第277 條但書規定，應認就此遠年舊事之證明，
    得因其舉證困難而降低證明度；佐以系爭鑑定報告依所參考
    之咸豐年間以契約文書、上開神主牌及戶籍謄本分析，田草
    崙的陳萬生有陳待、陳侃、陳望及陳辰四子，陳辰是陳寔及
    陳宗器之父親，陳寔之子是陳春、陳宗器之子為陳達、陳達
    之子為陳斷（參系爭鑑定報告第4頁及註29、30，本院二第9
    3頁反面），亦核與上訴人所提事證互核相符，堪認上訴人
    上開舉證得證明陳宗器、陳達及陳斷間之血緣之繼承關係為
    真。
　⒊又依神主牌後之碟文照片觀之，陳斷之碟文上僅載孝男為陳
    血及陳淺（見本院卷一第55頁），上訴人主張陳淺為陳血之
    同母異父弟弟，因處戰亂時代，雖是不同父親，但因母親相
    同而且都住在一起，因此一起祭祀，且陳淺的後人在分家之
    後，並沒有繼續祭祀陳斷等語；被上訴人辯稱由此可知有祭
    祀關係並不代表有繼承關係，如陳淺對陳斷並無繼承關係，
    也不應該會有分家產之問題云云（見本院卷一第69反面）。
    惟查被上訴人對於陳淺為陳血之同母異父弟弟並不爭執，又
    陳淺嗣成為陳春之過房子，繼承陳春之土地財產一節，亦有
    系爭鑑定報告及上訴人提出系爭契尾非林地部分，原屬陳春
    部分土地之後由陳淺相續繼承之日治時期之土地登記簿謄本
    附卷可憑（見本院卷二第93頁反面註29、前審卷一第232、2
    34、236、238頁），足認上訴人上開所述為真實，陳淺主要
    係因繼承自陳春而取得部分系爭契尾上非林地部分之土地，
    除此之外，其餘非林地部分於日治時期均為陳血所有，而未
    再有其他之繼承人，而足推論陳血為陳斷之繼承人。
　⒋被上訴人辯稱系爭契尾中所包含非林地部分，如於日治時期
    已登記為陳血所有，且別無其他所謂「陳氏家族」成員登記
    為所有人，始能佐證陳宗器至陳血之間單獨繼承關係存在，
    反之，若非陳血單獨所有，則陳宗器至陳血之間的單獨繼承
    關係，無從證明之云云（見本院卷一第27頁面、第28頁）。
    然如上所述，日治時期系爭契尾上非林地部分之土地僅分屬
    陳血與陳春、陳淺所有，而陳春為陳寔之子、陳淺為陳春之
    過房子，陳血與陳春、陳淺並無繼承關係，彼此間應係陳宗
    器買受系爭契尾上所載土地後，陳氏家族間曾互易、買賣或
    分配土地而致上開系爭契尾上非林地部分土地非純屬陳血所
    有，是被上訴人上開所辯亦不足採。　　
　⒌至上訴人嗣雖增列陳血之女蔡陳賜雍為陳血繼承人一節，按
    繼承開始在日治時期，民法繼承編尚未施行於臺灣，依當時
    有效法例，有關遺產之繼承應適用臺灣民事習慣處理。依當
    時臺灣民事習慣，因戶主喪失戶主權而開始之財產繼承（家
    產繼承），第一順序之法定推定財產繼承人須係男子直系卑
    親屬且係繼承開始當時之家屬為限。女子直系卑親屬，男子
    之入他家，或新創一家者均不得為法定之財產繼承人。（「
    臺濟民事習慣調查報告」，法務部編印，93年版，第472頁
    參照）。陳血係於日治時期昭和11年（即民國25年）4月20
    日死亡，因此，依上開臺灣民事習慣，其女蔡陳賜雍並無財
    產繼承權，而自陳宗器以降，繼承人先後為陳達、陳斷、陳
    血，皆為單傳之男嗣，無其他繼承人參與分配之問題，而陳
    血目前之繼承人則應為上訴人及陳平和等15人，蔡陳賜雍並
    不在其內，故上訴人上開增列蔡陳賜雍為陳血之繼承人，即
    不足採。
　㈢依上，自陳宗器以降、其繼承人先後應為陳達、陳斷、陳血
    ，而陳血目前之繼承人則為上訴人及陳平和等15人，上訴人
    主張其與陳平和等15人因繼承而取得系爭土地所有權，核屬
    有據。
八、被上訴人另抗辯上訴人就系爭土地並未依土地登記規則完成
    土地總登記，且被上訴人業於光復後接收日本政府財產，並
    承日治時期對保安林之編定，繼續將系爭土地編定為2204號
    區外保安林進行管理，縱系爭土地為上訴人先祖在清朝時期
    曾購入，因臺灣光復後強制實施土地總登記制度，並訂有除
    斥期間，上訴人因逾期未聲請登記，已非系爭土地所有權人
    ，而被上訴人則已完成保安林登記，依森林法第3條第2項、
    第22條第3款、第39條第2項、森林法施行細則第2條及森林
    登記規則規定，及參酌最高法院89年度台上字第949號判決
    意旨，被上訴人已取得系爭土地所有權云云（見本院卷二第
    145-146頁反面）。惟查，
　㈠按辦理土地登記前，應先辦地籍測量，其已依法辦理地籍測
    量之地方，應即依本法規定辦理土地總登記，土地法第38條
    第1項定有明文。可知土地所有權登記，係源於地籍測量，
    並依該地籍測量後之地籍圖而為，是先有測量及地籍圖，方
    能為土地所有權之登記（最高法院93年度台上字第2018號判
    決意旨參照）；又國有林班地依法完成地籍測量後，其土地
    登記係屬未辦總登記土地之第一次測量登記，參照土地法第
    38、50條等規定，應將該登記區地籍圖公布後辦理土地總登
    記（内政部88年1月19日台(88)内地字第8802091號函釋參照
    ），可認未經依法完成地籍測量者，即無從辦理總登記。本
    件系爭土地所屬之林班地，係於97年11月間方由内政部核定
    進行專案測量，並於100年12月間向路竹地政申請辦理坐落
    高雄市○○區○○○段000地號（暫編）等174筆土地之所有權第
    一次登記，經路竹地政公告後，上訴人於公告期間內依土地
    法第59條第1項提出異議及本件訴訟，路竹地政乃依土地登
    記規則第57條第1 項第3 款規定，駁回被上訴人所有權第一
    次登記申請一節，為兩造所不爭執（見兩造不爭執事項㈡及
    原審卷二第188-189頁），堪認系爭土地尚待法院判斷產權
    歸屬後，再由地政機關據以辦理土地所有權第一次登記，被
    上訴人抗辯系爭土地已逾總登記期限云云，並不足採。
　㈡又按物權在民法物權編施行前發生者，除本施行法有特別規
    定外，不適用民法物權編之規定；其在修正施行前發生者，
    除本施行法有特別規定外，亦不適用修正施行後之規定，民
    法物權編施行法第1條定有明文。又物權之設定、移轉，依
    當時臺灣所適用之法律，僅須當事人之意思表示即生效力，
    所有權取得人雖未為所有權取得之登記，亦可為取得所有權
    之主張（最高法院41年台上字第386號民事判決意旨參照）
    ，則關於未登記之土地產權，若得證明該未登記之土地，係
    其本人或先祖因契約而取得，即應肯認其所有權。
　㈢本件系爭土地為陳宗器於清朝光緒18年3月間向私人買受而取
    得，嗣並經子孫陳達、陳斷、陳血繼承，嗣陳血於日治時期
    昭和11年（民國25年）4月20日死亡後，由當時其男性直係
    血親卑親屬即陳明德、陳文傳、陳柏枝及陳天財繼承。而系
    爭土地於明治45年2月22日（即民國元年2月22日）雖經日本
    政府告示編入保安林，惟臺灣總督將特定森林、原野、山嶽
    或土地指定為保安林時，根據臺灣保安林規則及臺灣保安林
    規則施行細則規定，主要的效果為土地管理、使用權之限制
    ，但並不具有變更業主權（所有權）之效力一節，有前開中
    央研究院105年6月17日書函附卷可憑（見前審卷一第112頁
    ）。又系爭土地至臺灣光復時並未經土地實測調查及業主權
    查定，堪認系爭土地並非屬日本國庫或臺灣總督府所有之日
    產，自無國家於接收日產時，業已視為完成登記取得所有權
    之情事存在，陳明德、陳文傳、陳柏枝及陳天財依法繼承系
    爭土地之所有權，嗣並為及上訴人暨陳平和等15人繼承取得
    ，應堪予認定。
　㈣被上訴人雖辯稱：依前開森林法相關規定及參酌最高法院89
    年度台上字第949號判決文中「系爭土地既依森林登記規則
    規定，登記於土地法第3條之執行機關即林業主管機關之圖
    簿，應與依土地法及土地登記登則而向地政機關為所有權登
    記，有同一之效力」意旨，在被上訴人完成保安林編定時，
    被上訴人已取得系爭土地之所有權云云。惟按森林以國有為
    原則；森林登記規則，由中央主管機關定之。林地尚未依土
    地法及土地登記規則之規定完成總登記者，其土地標示及權
    利範圍，以林業主管機關之圖簿登載為準，固為森林法第3
    條第2項、第39條第2項，及森林登記規則第3條第2項所明定
    ，然森林登記規則係於80年4月30日始發布施行，依法律不
    溯及既往原則，人民已依法取得之權益應予以保障，故上訴
    人就系爭土地業已繼承取得之所有權並不因而喪失，況系爭
    土地雖經被上訴人編為保安林，惟被上訴人亦未提出已就系
    爭土地依上開森林登記規則於圖簿登載土地標示及權利範圍
    之相關證明，上開所辯亦洵不足採。
　㈤另按森林依其所有權之歸屬，分為國有林、公有林及私有林
    ，並以國有為原則。森林所有權及所有權以外之森林權利，
    除依法登記為公有或私有者外，概屬國有。森林法第3條及
    該法施行細則第2條固有明文。雖可認自臺灣光復，森林法
    有效實施於臺灣後，被上訴人對於包含保安林在內之林業用
    地取得所有權，係受到法律推定之保護，惟上訴人對於被上
    訴人實則對系爭土地所有權不存在此反於法律推定之事實，
    已舉證證明如上；再者，系爭土地早於清朝時期上訴人先祖
    即已取得土地所有權，因日治時期未及測量查定，臺灣光復
    後迄至上訴人申請第一次登記前，亦因未經測量，致無從依
    法辦理登記，非不為登記，因此，本件自無上開森林法施行
    細則第2條之適用，以維憲法對於人民財產權之保障。
九、系爭土地既為陳宗器於清朝光緒18年間購得，並由上訴人及
    陳平和等15人繼承取得公同共有，則上訴人另主張依民法第
    943條應受推定為系爭土地之所有權人，即毋庸予以審究，
    附此敘明。
十、綜上所述，上訴人之先祖陳宗器因買賣取得系爭土地所有權
    ，上訴人及陳平和等15人並已因繼承而取得系爭土地所有權
    ，則上訴人訴請確認系爭土地為上訴人及陳平和等15人公同
    共有，核屬有據。原審判決上訴人敗訴，自有未洽，上訴意
    旨指摘原審判決不當，求予廢棄改判，為有理由，爰由本院
    廢棄改判如主文第2項所示。其於本院增列聲明確認蔡陳賜
    雍亦為系爭土地之公同共有人之一部分，則無理由，惟此係
    屬上訴人就陳宗器繼承人所為補充陳述，無涉訴訟標的之追
    加或變更，故不另為駁回之諭知。
、本件事證已臻明確，兩造其餘攻擊防禦方法，經核與判決結
    論不生影響，爰不逐一論述，附予敘明。
、據上論結，本件上訴為有理由，爰判決如主文。
中　　華　　民　　國　　111 　年　　2 　　月　　16　　日
                            民事第四庭
                                審判長法官  甯  馨
                                法      官  何悅芳
　　　　　　　　　　　　　　　　法      官  林雅莉
以上正本證明與原本無異。
如對本判決上訴，須於判決送達後20日內向本院提出上訴狀，其
未表明上訴理由者，應於上訴後20日內向本院提出上訴理由書（
均須按他造當事人之人數附繕本）。上訴時應提出委任律師或具
有律師資格之人之委任狀，並依附註條文規定辦理。
中　　華　　民　　國　　111 　年　　2 　　月　　16　　日
                                書  記  官  陳雅芳
附註：
民事訴訟法第466條之1：
對於第二審判決上訴，上訴人應委任律師為訴訟代理人，但上訴
人或其法定代理人具有律師資格者，不在此限。
上訴人之配偶、三親等內之血親、二親等內之姻親，或上訴人為
法人、中央或地方機關時，其所屬專任人員具有律師資格並經法
院認適當者，亦得為第三審訴訟代理人。
第1項但書及第2項情形，應於提起上訴或委任時釋明之。　　　　　　　　　　　　　　　
附表：
編號 土地坐落（暫編地號） 先位聲明所有權人 1 高雄市○○區○○○段000地號土地 陳許阿金 2 高雄市○○區○○○段000地號土地 陳杰旻 3 高雄市○○區○○○段000地號土地 陳隶昇 4 高雄市○○區○○○段000地號土地 陳文傳 5 高雄市○○區○○○段000地號土地 陳許阿金 6 高雄市○○區○○○段000地號土地 陳文傳 7 高雄市○○區○○○段000地號土地 陳岱宗 8 高雄市○○區○○○段000地號土地 陳隶昇應有部分1／2、陳文傳及陳許阿金應有部分各1／4 9 高雄市○○區○○○段000地號土地 陳隶昇